【裁判字號】    98,保險,5
【裁判日期】    980930
【裁判案由】    返還保險費
【裁判全文】
臺灣士林地方法院民事判決               98年度保險字第5號
原      告  丙○○
訴訟代理人  陳昭全律師
被      告  宏泰人壽保險股份有限公司
法定代理人  戊○○
訴訟代理人  乙○○
被      告  永達保險經紀股份有限公司
法定代理人  甲○○
訴訟代理人  丁○○
            庚○○
被      告  己○○
上列當事人間返還保險費事件，本院於民國98年9 月2 日言詞辯
論終結，判決如下：
    主  文
原告之訴及假執行之聲請均駁回。
訴訟費用由原告負擔。
    事實及理由
甲、程序方面
    按訴狀送達後，原告不得將原訴變更或追加，但請求之基礎
    事實同一者，不在此限，民事訴訟法第255 條第1 項第2 款
    定有明文。本件原告就系爭保險契約有效與否之同一基礎事
    實，於起訴後另行追加永達保險經紀股份有限公司（以下簡
    稱：永達公司）、己○○為被告，並為訴之聲明之變更，依
    前揭法條規定，其所為訴之追加、變更，於法尚無不合，應
    予許可。
乙、實體方面：
一、原告主張：原告於民國96年7 月9 日透過被告永達公司之經
    理即被告己○○，向被告宏泰人壽保險股份有限公司（以下
    簡稱：宏泰公司）承購保單號碼為0000000000號、00000000
    00號、0000000000號、0000000000號、0000000000號、0000
    000000號之保單（以下合稱：系爭保單），保費合計為新臺
    幣（下同）150 萬元。被告己○○以理財規劃經理身分，向
    原告表示系爭保單係以節稅存款為目的，第一年僅繳150 萬
    元，每年可獲35萬元之利息，利率高達23% ，而未提及須繳
    足20年以上，始能獲得該利益，顯係以詐欺方式不實招攬保
    險業務，致原告誤信其所言屬實，若原告為投保之意思表示
    前即知悉上開內容，原告即不可能為投保之意思表示，為此
    依民法第92條第1 項或民法第88條第1 項規定，撤銷原告所
    為投保之意思表示。並於撤銷後，依不當得利法律關係，訴
    請被告宏泰公司返還受領之150 萬元。另被告己○○以不實
    之詐欺手段招攬原告投保，致原告受有交付150 萬元予被告
    宏泰公司之損害，依民法第184 條第1 項，請求被告己○○
    負損害賠償責任。又縱被告己○○無故意侵權行為，依保險
    經紀人管理規則第29條關於「經紀人因執行業務之過失、錯
    誤或疏漏行為，致要保人、被保險人受有損害時，經紀人應
    負賠償責任。」之規定，對原告負損害賠償責任。再被告己
    ○○係以被告永達公司之名義，為被告宏泰公司對外招攬業
    務，則依民法第188 條、保險業務員管理規則第15條規定，
    被告永達公司自應就被告己○○招攬行為所生之損害，負連
    帶賠償責任。為此提起本訴，並聲明求為判決：(一)被告宏泰
    公司應給付原告150 萬元及自起訴狀繕本送達翌日起至清償
    日止，按年息5%計算之利息。(二)被告永達公司、己○○應連
    帶給付原告150 萬元及自起訴狀繕本送達翌日起至清償日止
    ，按年息5%計算之利息。(三)前兩項給付如有一被告給付時，
    其餘被告於其給付範圍，同免其責。(四)願供擔保，請准宣告
    假執行。
二、被告宏泰公司以：系爭保單業經金融監督管理委員會保險局
    介入協調，並認原告未提供具體招攬不實之事證，是原告主
    張系爭保險契約乃受詐欺所簽訂，即無理由。而原告係透過
    被告永達公司所屬業務員即被告己○○投保系爭保險契約，
    由被告己○○交付建議書供原告詳閱，並向其解釋系爭保單
    內容及保單條款，原告於投保時對於其所投保之內容均有認
    識，並基於自由之意思同意系爭保險契約之各項約定，進而
    簽訂系爭保險契約並繳交首年保費，並於「壽險保單簽收條
    暨保戶權益確認書」上再次確認上開保險內容，故原告應知
    悉系爭保單為20年期。另原告於向保險局提出之申訴書上自
    承，被告己○○已明確告知「如果沒有錢付保費，可以從帳
    戶上借來繳，隨時要領錢都可以貸款3.2%」，是原告於投保
    時亦知保單借款應繳納利息，且系爭保險契約第23條及壽險
    保單簽收條暨保戶權益確認書第8 點亦有載明相關規定。而
    縱認原告於簽定系爭保險契約時，未詳細閱讀相關文件，然
    系爭保險契約第3 條及壽險保單簽收條暨保戶權益確認書第
    9 點亦約定，保戶於收到保險單翌日起10日之猶豫期間內（
    即96年7 月22日前）得撤銷系爭保險契約，惟原告遲至96年
    12月始主張撤銷保險契約，亦有違誠信原則等語，資為抗辯
    。
    被告己○○以：原告於96年6 月23日曾參加被告永達公司舉
    辦之保單商品說明會，翌日亦參加被告宏泰公司舉辦之說明
    會，且原告於投保前，業經被告己○○清楚說明並了解契約
    內容，其並於壽險要保書、保單簽收單上親自簽名確認契約
    內容無誤，原告復未於10日之審閱期間內撤銷契約，顯見其
    已充分了解契約內容。被告永達公司客服人員於96年8 月3
    日亦向原告以電話確認保單內容為20年期，及繳費期間如需
    用錢，須依貸款模式向保險公司提出申請，並負擔利息，並
    經原告表明了解無誤，原告顯已明瞭系爭保險契約相關內容
    ，是其主張均無所據。而原告投保之保額及保費乃依原告當
    時所述財力及需求規劃，原告指稱其無力繳納保費自應舉證
    證明等語，資為抗辯。
    被告永達公司則以：原告於購買系爭保險商品時，需填具人
    身保險要保書、被告己○○亦要求原告說明身體狀況、病歷
    等保險上應告知之健康事項，並由原告確認簽署之，且原告
    於收到由保險公司核發之保險單時，亦簽署壽險保單簽收回
    條暨保戶權益確認書，是原告確定要保時，已填具上開保險
    文件及受益人等資料，並知悉10日之猶豫期間，則系爭保單
    與存款在特徵上、本質上均有不同，而無誤認為存款之虞。
    縱認原告就系爭保單之認知有誤，其自得於保險單送達翌日
    起算10日內，撤銷系爭保險契約。原告於收受系爭保單後已
    知悉該商品為保險，並未於猶豫期間內辦理撤銷，待系爭保
    單因未繳第2 期保費而遭停效，是原告實難以未繳保費而致
    停效，據以主張被告己○○有何不法侵害行為。另原告簽定
    系爭保單時，年收入有高達500 萬元之投資獲利，且由原告
    93年至95年綜合所得稅各類所得清單觀之，亦非無資力繳交
    每年150 萬元之保費，是原告所言顯不足採。況被告永達公
    司客服人員於96年8 月3 日亦以電話向原告確認系爭保單相
    關資訊，並經原告確認無誤，從而被告己○○於行銷系爭保
    單時，已揭露系爭保險商品相關資訊，並無不實招攬情形。
    又被告己○○與被告永達公司間訂有承攬契約書，被告己○
    ○於承攬契約期間所提供之勞務係為被告永達公司招攬保險
    業務，且其對於保險招攬之履行方法具有相當之裁量權，另
    被告永達公司與業務員間就各級人員之簽約、報酬、晉升、
    考核、獎勵、獎懲、解約、教育訓練等業務制度，係依照主
    管機關所制定之法規辦理，難謂被告己○○依此即有服從被
    告永達公司指揮監督之義務。況被告己○○於承攬期間並無
    底薪，其招攬保險所得之報酬佣金係以每月招攬且簽訂保險
    契約及保戶實際繳納之保費，按被告永達公司頒訂業務制度
    約定之比例計算，故被告己○○所領取之佣金與其招攬保險
    工作間並未具有對價關係，核與勞動基準法所稱工資係勞務
    之對價，亦即僱傭關係中不論雇主對於勞務有否受領，雇主
    均應給付定額薪資者，顯然不同，故被告雙方係成立承攬關
    係而非僱傭關係等語，資為抗辯。
    上開被告並均聲明：(一)原告之訴駁回。(二)如受不利之判決，
    願供擔保請准宣告免為假執行。
三、兩造不爭執之事實（本院卷二第145 頁背面本院98年9 月2
    日言詞辯論筆錄）：
  (一)被告己○○於96年6 月20日向原告招攬保險契約，並提出如
    原證四（本院卷二第22頁）所示名片。
  (二)原告應被告己○○之邀，於96年6 月23日、24日分別參加被
    告永達公司、宏泰公司之說明會。
  (三)原告於96年6 月29日於被告己○○所提出如本院卷第132 頁
    所示之要保書簽名，並交付發票日96年7 月5 日之支票乙紙
    ，由被告己○○開立如原告起訴狀所附「預收第一次保險費
    相當額送金單」6 件予原告。
  (四)被告己○○於96年7 月12日，交付如原告起訴狀所附內容之
    保險單予原告，其上載明該件保單保險金額160 萬6,580 元
    ，年繳保險費25萬3,036 元，繳費期限20年。原告並簽立如
    本院卷一第133-138 頁所示之「壽險保單簽收條暨保戶權益
    確認書」6 件。
  (五)被告永達公司曾於96年8 月3 日以電話向原告確認投保情形
    ，永達公司秘書與原告間有如被告所提被證四光碟所示之對
    話。
  (六)原告與被告己○○於96年10月1 日，曾有如原告98年6 月12
    日準備書(一)狀所附錄音光碟之對話。
  (七)原告確曾於96年12月間向行政院金融監督管理委員會保險局
    提出如本院卷第104頁所示之申訴書。
  (八)兩造曾就本件保險契約爭議，於97年2 月25日在行政院金融
    監督管理委員會進行如本院卷一第98頁所示之調處，兩造協
    商不成立。
四、本件經本院依民事訴訟法第271 條之1 準用同法第270 條之
    1 第1 項第3 款規定，整理並協議簡化爭點如下（本院卷二
    第145 頁背面本院98年9 月2 日言詞辯論筆錄）：
  (一)原告是否因被告己○○之詐欺而簽定系爭保險契約？原告得
    否以上開事實據以依民法第92條第1 項規定，撤銷原告與被
    告宏泰公司間之系爭保險契約？
  (二)原告是否因意思表示錯誤而簽定系爭保險契約？原告得否以
    上開事實據以依民法第88條第1 項規定，撤銷原告與被告宏
    泰公司間之系爭保險契約？
  (三)本件被告己○○招攬原告簽立系爭6 件保險契約之行為，是
    否該當民法第184 條第1 項規定之侵權行為及保險經紀人管
    理規則第29條所規定之行為？
  (四)被告永達公司關於保險業務之招攬，是否為被告己○○之僱
    傭人？是否須依民法第188 條第1 項規定，對原告負連帶損
    害賠償責任？是否須依保險業務員管理規則第15條規定負連
    帶責任？
五、茲就兩造爭點分述如下：
  (一)原告是否因被告己○○之詐欺而簽定系爭保險契約？原告得
    否以上開事實據以依民法第92條第1 項規定，撤銷原告與被
    告宏泰公司間之系爭保險契約？
  1.按被詐欺而為意思表示者，依民法第92條第1 項之規定，表
    意人固得撤銷其意思表示，惟主張被詐欺而為表示之當事人
    ，應就此項事實負舉證之責任（最高法院44年臺上字第75號
    判例意旨參照）。本件原告既依民法第92條第1 項之規定，
    撤銷其所為意思表示，即應就被告宏泰公司欲原告陷於錯誤
    ，故意示以不實之事，令其因錯誤而為意思表示，負舉證之
    責任。
  2.經查，原告係以被告己○○向原告推銷系爭保險單時，以「
    存款」、「利息23% 」，並稱「可以節稅，存款可以隱藏起
    來，需要錢的話可以提出，不需要手續費及利息」等積極虛
    構事實之方式為保險招攬，並隱瞞系爭保單至少須繳納20年
    以上，而非每年利息高達23% 之訊息，並違反保險業務員管
    理規則第15條詳加解釋商品內容及保單條款之義務為其論據
    。
  3.惟按當事人互相表示意思一致者，無論其為明示或默示，契
    約即為成立。民法第153條第1項定有明文。次按保險契約，
    由保險人於同意要保人聲請後簽訂。亦為保險法第44條第1
    項所明定。是以，物之買賣於契約成立後另有交付履行行為
    ，出賣人固得虛構物之品質、隱匿物之瑕疵，使買受人陷於
    錯誤而為買受之意思表示，然所謂「保險商品」，即係要保
    人與保險人相互意思表示一致後，所簽訂保險契約約定之權
    利義務。要保人所得享有之利益，悉依契約兩造所同意之契
    約條款約定。保險契約所已約定者，即拘束兩造，無從為相
    反之解釋；保險契約未約定者，即非契約之一部分，亦無從
    拘束兩造。兩造就保險契約內容意思表示一致時，任一方應
    無從隱匿權利義務之約定，否則隱匿之部分即無從解為契約
    之內容；反之，如得舉證契約文字外另有合意者，即應解為
    保險契約一部分。
  4.本件原告與被告宏泰公司間系爭保單，其保險契約之構成，
    包括保單條款、附著之要保書、批註及其他約定書（本院卷
    一第105頁保單條款第1條第1項）。原告於96年6月29日於要
    保書（本院卷第132 頁）簽名，並交付發票日96年7 月5 日
    ，面額150 萬元之支票乙紙，由被告己○○開立「預收第一
    次保險費相當額送金單」6 件（見臺灣臺北地方法院97年度
    保險字第78號卷原告起訴狀所附）予原告。嗣被告己○○於
    96年7 月12日，交付保險單予原告，其上載明該件保單保險
    金額160 萬6,580 元，年繳保險費25萬元，繳費期限20年。
    原告並簽立如本院「壽險保單簽收條暨保戶權益確認書」6
    件（本院卷一第133-138 頁）。該「壽險保單簽收條暨保戶
    權益確認書」前言載明：「在您準備收下本公司保險單時，
    務請撥冗詳細閱讀下列事項，如此方可獲得完整之資訊，以
    確保自身權益。」其後條款並記載「二、本人所購買之商品
    是20年期繳費保險單」「四、確實收到本公司保險單及保單
    條款」「八、本保單條款每年可借款金額，依公司規定辦理
    ，但以保單內頁所載解約金為限，借單利率為浮動且係年複
    利率按日計算。」「九、保單簽收回條確為要保人親簽，並
    知悉10日猶豫期之權益。」等語。系爭保單條款前言並以粗
    體字標明「.. .... 基於保險公司與消費者衡平對等原則，
    消費者仍應詳加閱讀保險單條款與相關文件，審慎選擇保險
    商品。」「投保後解約或不繼續繳費可能不利消費者，請慎
    選符合需求之保險商品。」「保險契約各項權利義務皆詳列
    於保單條款，消費者務必詳加閱讀了解，並把握保單契約撤
    銷之時效（收到保單翌日起算10日內）。是以，規範系爭保
    單權利義務關係之保險契約，於原告決定是否為要保之意思
    表示時，已正確、完整揭露於原告，應注意事項已為充分之
    提醒，原告並得於收受保險單後10日內任意撤銷要保之意思
    表示，顯難認被告己○○之行為係故意示以「不實之事」，
    令原告因錯誤而為意思表示。
  5.至原告主張被告己○○於招攬保險時，以「存款」、「利息
    23% 」，並稱「可以節稅，存款可以隱藏起來，需要錢的話
    可以提出，不需要手續費及利息」等積極虛構事實之方式為
    保險招攬部分：
  (1)經查，系爭「宏泰人壽增額終身壽險（不分紅保單）」於繳
    交一定年數後，所得領回之金額，確實高於所繳納之金額，
    以系爭保單期間20年為例，20年繳納保險金額為3,000 萬元
    ，期滿之保單現價為3,740 萬7,961 元，保單價值高於繳納
    之金額。被告己○○告知原告單利21% 或23% ，即係出於此
    一觀點（0000000 ÷00000000=24.69%） 。是以，被告己○
    ○於招攬時，若僅強調上開事項而刻意隱匿須繳費20年、借
    款需另付利息（與存款情形顯然不同），手段或有可議，惟
    系爭保險單所具備保險、儲蓄及較當前一般存款利率稍高報
    償之事實，尚難謂係出於「虛構」，亦非不實。重點應在於
    ，包括須繳費20年、借款需另付利息等相關要保人依常情會
    重視資訊，於原告決定締約時，有無充分揭露予原告。查系
    爭保單每張每年年繳25萬元，金額非低，衡諸經驗法則，一
    般為類此要保行為之社會人士，應可合理期待其就相關書面
    文件，為必要之審閱，或諮詢他人相關意見，或於收到系爭
    保單後，認為因與原來認知有所差距，亦可於契約約定之審
    閱期間決定不予投保而撤銷契約。查系爭保單確已適當揭示
    系爭保險契約之權利義務已如前述，是將被告己○○先前之
    招攬及締約前所提供之書面、締約後10日猶豫期間之給予等
    綜合觀察，難認被告己○○有何「隱匿」。
  (2)另依遺產及贈與稅法第16條第9 款規定：約定於被繼承人死
    亡時，給付其所指定受益人之人壽保險金額、軍、公教人員
    、勞工或農民保險之保險金額及互助金不計入遺產總額。所
    得稅法第4 條第1 項第7 款規定：人身保險、勞工保險及軍
    、公、教保險之保險給付免納所得稅，是被告己○○所稱系
    爭保單「可以節稅」，與事實並無不符。至「需要錢可以提
    出，不需要手續費及利息」等語，被告己○○否認曾予告知
    ，且前述原告於96年7 月12日簽署之「壽險保單簽收條暨保
    戶權益確認書」第8 條已明確記載：「本保單條款每年可借
    款金額，依公司規定辦理，但以保單內頁所載解約金為限，
    借單利率為浮動且係年複利率按日計算。」保單條款第23條
    亦有相同約定（本院卷一第111 、112 頁）。而原告於96年
    12月12日向行政院金融監督管理委員會所提出之申訴書，亦
    自承被告己○○係告知「如果沒有錢付保費，可以從帳戶上
    借來繳，隨時要領錢都可以貸款利息3.2%」等語（本院卷一
    第104 頁）。是原告所稱被告己○○曾告知貸款「不需要手
    續費及利息」云云，應非事實。
  6.依上所述，被告己○○於招攬、簽立系爭保單時所為，與「
    詐欺」要件容屬有間，原告主張受詐欺而為系爭保單要保之
    意思表示，尚難認為真實，自非得以受詐欺而為意思表示為
    由，依民法第92條第1 項規定撤銷其所為要保之意思表示。
  (二)原告是否因意思表示錯誤而簽定系爭保險契約？原告得否以
    上開事實據以依民法第88條第1 項規定，撤銷原告與被告宏
    泰公司間之系爭保險契約？
  1.按因意思表示錯誤而撤銷意思表示者，自意思表示後，經過
    1 年而消滅。民法第90條定有明文。該項期間係法定除斥期
    間，其時間經過，撤銷權即告消滅，縱未經當事人主張或抗
    辯，法院亦應依職權予以調查審認，以為判斷之依據。
  2.本件原告所撤銷者，係其於96年7 月12日所為要保之意思表
    是，其除斥期間應於97年7 月12日屆至。原告於97年6 月27
    日提起本訴，於起訴狀係主張受詐欺，依民法第92條規定撤
    銷購買保單之意思表示，迄至本院98年5 月13日言詞辯論期
    日，始另主張依民法第88條規定，撤銷其因錯誤所為意思表
    示（本院卷一第123 頁背面），顯已逾1 年之除斥期間，其
    撤銷權應已消滅。雖被告未為此抗辯，本院仍應依職權予以
    調查審認。又原告得以錯誤為由撤銷意思表示之除斥期間既
    已經過，原告據以行使撤銷權，並主張撤銷後之法律效果，
    自屬無據。
  (三)本件被告己○○招攬原告簽立系爭6 件保險契約之行為，是
    否該當民法第184條第1項規定之侵權行為及保險經紀人管理
    規則第29條所規定之行為？
  1.如前(一)所述，被告己○○於招攬原告簽立系爭保單過程，尚
    難認有隱匿、虛構之詐欺行為，原告主張被告己○○係故意
    以背於善良風俗之方法致生損害於原告，應非可採。
  2.按保險經紀人管理規則第29條規定：「經紀人因執行業務之
    過失、錯誤或疏漏行為，致要保人、被保險人受有損害時，
    經紀人應負賠償責任。」是依上開條文規定，須以經紀人有
    「過失、錯誤或疏漏行為」，且「致要保人受有損害時」，
    要保人始得請求經紀人賠償。被告己○○之招攬行為並無不
    實已如前述，至原告所稱「無法充分了解保單契約內容」「
    產生錯誤之認知進而為投保之意思表示」云云，依被告己○
    ○於原告簽約時所提供之相關書面資料，衡諸經驗法則，應
    為一客觀具一般知識者所得理解、閱覽，合理之勤勉、謹慎
    交易者，亦不致於閱覽契約相關書面仍產生錯誤之認知，並
    不及於10日之猶豫期間內撤銷所為要保意思表示，原告主張
    被告己○○有「過失、錯誤或疏漏行為」，應非可採。又原
    告為系爭保單要保之意思表示，依約固需負擔保費繳納義務
    ，但他方面亦享有同一保險契約要保人、被保險人之利益，
    保險費交付與系爭保單之客觀價值，難認有何明顯落差而產
    生損害，原告主張因系爭保單之生效而受有「損害」，亦非
    可採。
  (四)被告永達公司關於保險業務之招攬，是否為被告己○○之僱
    傭人？是否須依民法第188 條第1 項規定，對原告負連帶損
    害賠償責任？是否須依保險業務員管理規則第15條規定負連
    帶責任？
    依上所述，被告己○○無需對原告負損害賠償之責，則被告
    永達公司關於保險業務之招攬，是否為被告己○○之僱傭人
    ，應否依民法第188 條第1 項、保險業務員管理規則第15條
    規定對原告負連帶損害賠償責任，即無審究必要。
六、從而，原告就前開原因事實，主張係受詐欺、意思表示錯誤
    而為意思表示，撤銷其所為要保之意思表示，本於不當得利
    法律關係，訴請被告宏泰公司返還已交付之保險費150 萬元
    ，另本於侵權行為法律關係及保險經紀人管理規則第29條、
    保險業務員管理規則第15條規定，訴請被告己○○、永達公
    司賠償150 萬元，及均及自起訴狀繕本送達翌日起至清償日
    止，按年息5%計算之利息，為無理由，應予駁回。又原告之
    訴既經駁回，其假執行之聲請即失所依據，應併予駁回。
七、本件事證已臻明確，其餘兩造主張、陳述暨所提之證據，經
    審酌均與本院前揭判斷不生影響，爰不一一詳予論述，附此
    敘明。
八、據上論結，原告之訴為無理由，依民事訴訟法第78條判決如
    主文。
中    華    民    國    98    年    9     月    30    日
                  民事第一庭  法  官  王本源
以上正本證明與原本無異。
如對本判決上訴，應於判決送達後20日內向本院提出上訴狀。
中    華    民    國    98    年    10    月    9     日
                              書記官  陳淑女


司法院資訊處製作；財團法人民間司法改革基金會備份。
